臺灣高等法院花蓮分院民事判決　　　　　　96年度上字第18號
上　訴　人　乙○○
訴訟代理人　丙○○
被上訴人　　花蓮市公所
法定代理人　丁○○
訴訟代理人　歐宇倫律師
當事人間確認地上權不存在事件，上訴人對於臺灣花蓮地方法院
中華民國96年4月26日94年度訴字第224號第一審判決提起上訴，
本院於96年10月2日言詞辯論終結，判決如下：
    主  文
上訴駁回。
第二審訴訟費用由上訴人負擔。
    事  實  及  理  由
一、被上訴人主張：
（一）緣坐落花蓮市○○段1122-1地號之土地，面積54平方公尺
      （下稱系爭土地）為花蓮市所有，被上訴人為管理機關。
      上訴人於民國84年3月21日經由原審法院拍賣取得門牌花
      蓮市○○路399號之房屋（建號432號，下稱系爭建物）及
      花蓮市○○段1121地號面積26平方公尺土地之所有權，而
      系爭建物有部分坐落於系爭土地上，上訴人以其前手甲○
      ○於51年間登記系爭建物所有權，係以行使地上權之意思
      ，占用系爭土地，於71年間即取得地上權，而主張繼受前
      手時效取得地上權登記之請求權，請求補行登記系爭土地
      之地上權。
（二）惟主張時效取得地上權者，需以行使地上權之意思，和平
      、公然、繼續占有他人之不動產達20年之情事始足當之；
      而占有土地建築房屋，有以無權占有之意思為之，有以所
      有權之意思為之，有以租賃或借貸之意思為之，非必皆以
      行使地上權之意思而占有，主張以行使地上權之意思占有
      土地者，應負舉證責任，此有最高法院64年度台上字第
      2552號判例、臺灣高等法院89年重上更字第111號判決參
      照。上訴人之前手甲○○雖於51年間申請系爭建物登記，
      然57年6月4日有訴外人李鐵壽等人將戶籍遷入該地址、69
      年間花蓮縣稅捐處為之房屋標示查帳記錄，該房地為「協
      和機車行」，但甲○○從未經營機車修理之行業，足見甲
      ○○並無繼續占有系爭土地達20年之事實，未取得系爭土
      地之地上權登記請求權，被告自無從既受該權利。
（三）縱甲○○確於51年至71年間時效取得地上權登記請求權，
      該權利亦係甲○○之權利，上訴人係於84年2月16日拍賣
      取得甲○○花蓮市○○段1121地號土地及系爭建物之所有
      權，惟本件地上權登記請求權既非從權利，亦非強制執行
      法第98條所謂應隨同移轉之地上權，故上訴人不得繼受該
      地上權登記請求權。
（四）再退步言，縱甲○○確於71年間時效取得地上權登記請求
      權，依民法第125條規定，該地上權登記請求權於86年間
      已罹於15年之消滅時效，是上訴人縱可於拍賣時繼受前手
      之權利，然繼受後未於86年行使該地上權登記請求權，亦
      應認該地上權登記請求權已罹於消滅時效。
（五）上訴人已對系爭土地向花蓮地政事務所申請地上權登記在
      案，惟上訴人是否得因時效取得系爭土地之地上權登記請
      求權不明，致被上訴人私法上之權利受有侵害之虞，而有
      以判決除去之必要，爰依民事訴訟法第247條規定提起本
      訴，求命判決：確認上訴人就系爭土地之地上權登記請求
      權不存在。
二、上訴人辯以：
（一）上訴人所有之系爭建物占有使用系爭土地，已有所有權狀
      、建物平面圖、戶籍設籍資料等文件可憑，前揭建物平面
      圖載明該建築物於51年4月12日實測，建築日期為21年，
      並經當時系爭建物所有權人即前手甲○○署名，旋而登記
      取得房屋所有權狀在案，顯就系爭土地早已有行使地上權
      之意思，故本件至少自51年4月12日起至76年間被上訴人
      要求前手甲○○繳交回溯五年之系爭土地使用費止，其間
      時效已逾25年，已然時效完成，上訴人自得基於繼受取得
      之法理，主張該項事實與權利。
（二）上訴人取得房屋所有權之後，對其所有房屋坐落於系爭土
      地之事實，在87.9.4獲允補登更正 (原審狀呈補証一土地
      登記申請書)，具有行使地上權之意思；旋更於87年11月
      30日取得花蓮縣政府核發之畸零地合併使用証明書 (原審
      狀呈補証二合併使用証明書)，亦足以証明上訴人確實主
      張所有房屋使用系爭土地及行使地上權之意思；嗣復基於
      該屋之建物平面圖上，載有房屋係21年建造情事，乃於89
      年5月2日又申請補登該事項於房屋所有權狀 (原審狀呈補
      証三土地登記申請書)，以上各項補登記載及所核給之証
      書文件，均具有公文書、登載公文書之法效，不容片面否
      定之，在在顯示上訴人對系爭土地，具有行使地上權之意
      思，殆無庸置疑。而其占有系爭土地，已達12年，且是善
      意而無過失，早因10年時效取得地上權登記請求權。
（三）雖前手甲○○於76年間、上訴人於89年間均繳納回溯五年
      之系爭土地使用補償金，惟此係前手甲○○與上訴人為向
      被上訴人提出申購，被上訴人要求一次繳納五年使用補償
      金所致，不影響占用人行使地上權之原意。
（四）又占有分為直接占有與間接占有，依民法第940條規定，
      均屬對於物有事實上管領之力者，被上訴人質疑有訴外人
      設籍或機車行等情事，縱屬存在，亦不影響前手甲○○以
      系爭建物所有權人占有系爭土地之事實。
（五）末者，地上權登記請求權屬於專屬之身分權益以外之權利
      ，上訴人為系爭建物之拍定人，取得系爭建物所有權，同
      時亦一併移轉占有關於系爭建物基地即系爭土地之占有與
      使用，依民法第947條第1項規定，占有人之繼承人或受讓
      人，得就自己之占有與其前占有人之占有合併；次以拍賣
      屬於合法之繼受取得，上訴人又係依前揭規定合併前占有
      人之占有，即51年6月25日至71年6月24日已完成時效，自
      得依時效取得地上權之規定向登記機關請求登記為地上權
      人，故被上訴人之主張自無理由。並聲明駁回被上訴人之
      訴。
三、下列事實為兩造所不爭執，並有相關證據附卷可稽，本院爰
    引為判決之基礎：
（一）系爭土地為花蓮市所有，被上訴人為管理機關。
（二）系爭建物有部分坐落於系爭土地上，依建物登記謄本記載
      ，該建物係於51年6月25日為第一次登記，登記內容為系
      爭建物於21年間建築完成，坐落基地為花蓮市○○段1120
      、1121、1121-1及系爭1122-1地號土地。
（三）上訴人於84年3月21日經由原審法院拍賣取得系爭建物及
      花蓮市○○段1121地號面積26平方公尺土地之所有權。
（四）上訴人於93年9月23日，向花蓮縣花蓮地政事務所申請時
      效取得系爭土地之地上權，理由略為：上訴人所有之系爭
      建物有部分坐落於系爭土地上，經前手甲○○於51年登記
      建物所有權，以行使地上權之意思，占用系爭土地於71年
      間即時效取得地上權，而上訴人於84年2月16日拍賣取得
      系爭建物，故主張繼受前手時效取得地上權登記之請求權
      ，請求補行登記系爭土地之地上權等語。經花蓮地政事務
      所審查結果認為符合登記條件，予以公告，惟被上訴人聲
      明異議。
四、本件經兩造整理並協議簡化爭點結果如下：
（一）訴外人即上訴人之前手甲○○是否以行使地上權之意思占
      有系爭土地？
（二）訴外人甲○○是否和平、公然、繼續占有該不動產達20年
      ？
（三）縱訴外人甲○○符合系爭土地時效取得地上權的登記申請
      要件，上訴人於84年3月21日拍賣取得系爭建物後，是否
      當然繼受地上權登記請求權？
（四）上訴人是否有行使地上權之意思？
（五）上訴人是否和平、公然、繼續占有該不動產達20年？
（六）縱認訴外人甲○○取得地上權登記請求權，該請求權是否
      已罹於時效？
五、本院之判斷：
（一）按法律關係之存在否不明確，致原告在私法上之地位有受
      侵害之危險，而此危險得以對於被告之確認判決除去之者
      ，即得依民事訴訟法第247條之規定提起確認之訴（最高
      法院52年台上字第1922號判例意旨參照）。本件上訴人已
      就系爭土地向花蓮地政事務所申請地上權登記在案，惟被
      上訴人爭執上訴人得以時效取得系爭土地之地上權登記請
      求權，兩造對上訴人是否時效取得系爭土地地上權既有爭
      執，致被上訴人在私法上之地位有受侵害之危險，而此危
      險得以對於上訴人之確認判決除去之，則被上訴人提起
      本件確認之訴，自有確認利益，合先敘明。
（二）按「主張因時效取得地上權者，依民法第772條準用同法
      第769條或第770條之規定，須以行使地上權之意思而占有
      他人之土地，經過一定之期間，始得請求登記為地上權人
      。此項意思依民法第944條第1項之規定既不在推定之列，
      故須由占有人負證明之責。又占有人無法律上之權源在他
      人土地上有建築物或其他工作物或竹木，可能係基於侵權
      行為之意思，亦可能基於越界建築使用，亦或界址不明致
      誤認他人土地為自己所有，或因不知為他人土地而誤為占
      有使用，尚難僅以占有人在他人土地上有建築物或其他工
      作物或竹木之客觀事實，自認占有人係基於行使地上權之
      意思而占有」，最高法院87年度台上字第1284號判決意旨
      可供參照。
（三）查系爭建物係於21年間建築完成，坐落之基地為花蓮市○
      ○段1120、1121、1121-1及系爭1122-1地號土地，系爭土
      地僅為建物基地其中一部分而已，該建物於51年6月25日
      辦理第一次登記，登記所有權人為甲○○等情，固有上訴
      人提出之建物登記謄本、建物平面圖在卷可證。惟依證人
      甲○○於本院96年上字第20號確認地上權存在事件審理時
      所稱：中山路399號房子係伊父親所留下，有一部分是有
      占到花蓮市所有的地，51年間有沒有辦理保存登記，時間
      太久了伊不記得，但伊有拿到所有權狀，為何去辦理保存
      登記，伊已忘記了，是不是伊去辦的伊亦忘記了，伊於青
      少年時住在中山路399號房子，不認識李鐵壽其人，伊不
      知道李鐵壽曾經把戶籍遷入中山路399號，房子在拍賣之
      前曾租給協和機車行，後來因為伊自己有了房子，就沒有
      住在中山路399號房子等語觀之，可知系爭建物係甲○○
      之父於21年間所蓋，該建物並非全部坐落於系爭土地上，
      尚且坐落於林森段1120、1121、1121-1等地號土地上，究
      竟甲○○之父於建築系爭建物越界占到系爭土地時，係明
      知而基於侵權行為之意思故意越界建築使用，抑或因界址
      不明誤認系爭土地為自己所有而越界，由於其時甲○○不
      過10歲而已，有其個人資料在卷足佐，已無從查考。難以
      認定甲○○之父於建築上開建物越界使用系爭土地時，是
      否基於所有之意思或行使地上權之意思而為。
（四）又證人甲○○作證時，已年高85，無法清楚記得51年間伊
      有沒有辦理系爭建物之保存登記，亦忘記為何去辦理保存
      登記，或是不是伊去辦理，僅記得伊有拿到所有權狀；惟
      縱認甲○○確曾於51年間親自辦理系爭建物之保存登記，
      而取得該建物之所有權，亦只能證明甲○○曾於51年間就
      系爭建物辦理保存登記，而取得該建物所有權之事實，至
      於其辦理保存登記是否意在以行使地上權之意思而占有系
      爭土地並未可知，尚不能以此證明或推定甲○○自斯時起
      即係基於行使地上權之意思而占有系爭土地。況且訴外人
      李鐵壽等人曾於57年6月4日將戶籍遷入系爭建物之地址，
      又69年間花蓮縣稅捐處為之房屋標示查帳記錄時，該建物
      掛牌為「協和機車行」，此有李鐵壽之戶籍謄本及花蓮縣
      房屋稅籍登記表在卷可參，復為上訴人所不爭執；而甲○
      ○亦供稱該建物在拍賣之前曾租給協和機車行，後來因為
      伊自己有了房子，就沒有住在中山路399號房子等語。茍
      甲○○於51年間就系爭建物辦理保存登記，意在以行使地
      上權之意思而占有系爭土地，何以其後卻有訴外人李鐵壽
      等人於57年6月4日將戶籍遷入系爭建物之地址，復將建物
      租給協和機車行，嗣於20年後之71年間，復不知請求登記
      為地上權人，反而搬離系爭建物？從而，甲○○雖於青少
      年時住在系爭中山路399號房子，且於51年間就系爭建物
      辦理保存登記，此事實仍不足證明其係以行使地上權之意
      思而占有系爭土地。此外，上訴人迄未能舉證證明其前手
      甲○○係以行使地上權之意思占有系爭土地，揆諸上述說
      明，上訴人所辯甲○○自51年間登記取得系爭建物所有權
      起至76年間被上訴人要求前手甲○○繳交回溯五年之系爭
      土地使用費止，其間已逾25年，已然時效完成，得請求登
      記為地上權人；上訴人基於繼受取得之法理，自得依時效
      取得地上權之規定向登記機關請求登記為地上權人云云，
      即屬無據。
（五）上訴人雖又辯稱伊取得房屋所有權之後，對該房屋坐落於
      系爭土地之事實，在87.9.4獲允補登更正 (補証一)；旋
      更於87年11月30日取得花蓮縣政府核發之畸零地合併使用
      証明書(補証二)；嗣復基於該屋之建物平面圖上，載有房
      屋係21年建造情事，乃於89年5月2日又申請補登該事項於
      房屋所有權狀 (補証三)，以上各項補登記載及所核給之
      証書文件，均具有公文書、登載公文書之法效，不容片面
      否定之，在在顯示上訴人對系爭土地，具有行使地上權之
      意思。而占有系爭土地，已達12年，且是善意而無過失，
      早因10年時效取得地上權登記請求權云云。惟上訴人於84
      年3月21日經拍賣取得系爭建物所有權後，自87年6月起即
      數度向被上訴人申購系爭土地，並檢附公有裡地合併使用
      證明書、建物登記謄本請求准予承購（原審卷第38-4 3、
      140頁），顯示上訴人於拍賣取得系爭建物之所有權後，
      於87.9.4申請更正登記建物基地之地號、87年11月30日取
      得花蓮縣政府公有裡地合併使用證明書及89年5月2日申請
      補登建物建築完成日期，係為申購系爭土地之用，足徵上
      訴人拍賣取得系爭建物之所有權後，初非即係基於行使地
      上權之意思占有系爭土地。是上訴人所辯其早因10年時效
      取得地上權登記請求權云云，亦不足採。
六、綜上所述，上訴人既不能證明其前手甲○○及伊占有系爭土
    地係基於行使地上權之意思，則被上訴人請求確認上訴人對
    於被上訴人所管理之系爭土地地上權登記請求權不存在，自
    有理由，應予准許。原審因而為被上訴人勝訴之判決，並無
    不合。上訴意旨指摘原判決不當，求予廢棄改判，為無理由
    ，應予駁回
七、本件事證已臻明確，兩造其餘攻擊、防禦方法，經本院斟酌
    後，認於判決結果不生影響，毋庸一一論述。
據上論結，本件上訴為無理由，依民事訴訟法第449條第1項、第
78條，判決如主文。
中　　華　　民　　國　　96　　年　　10　　月　　23　　日
                  民事庭審判長法  官     謝 志 揚
                              法  官     許 仕 楓
                              法  官     林 慶 煙
右為正本係照原本作成。
本件不得上訴。
                              書記官     林 明 智
中　　華　　民　　國　　96　　年　　10　　月　　23　　日
